【裁判字號】    90,勞上,4
【裁判日期】    900522
【裁判案由】    給付補償費
【裁判全文】
臺灣高等法院臺南分院民事判決  九十年度勞上字第四號   Ｋ
      上  訴  人  乙  ○  ○
                  千力通信電機有限公司
      法定代理人  甲  ○  ○
      上  訴  人  華新麗華股份有限公司
      法定代理人  戊  ○  ○
      訴訟代理人  丁  ○  ○
                  庚  ○  ○
      被上訴人    丙  ○  ○
                  癸  ○  ○
                  辛  ○  ○
                  壬  ○  ○
      訴訟代理人  己  ○  ○
右當事人間請求給付職業災害補償費事件，上訴人對於中華民國八十九年十二月八日
台灣臺南地方法院第一審判決（八十九年度勞訴字第三五號）提起上訴，本院判決如
左：
      主      文
原判決關於命上訴人連帶給付超過新台幣玖拾捌萬玖仟佰伍拾元本息部分，及該部
分假執行之宣告，暨除確定部分外訴訟費用之裁判均廢棄。
右開廢棄部分，被上訴人在第一審之訴及其假執行之聲請均駁回。
其餘上訴駁回。
第一審（除確定部分外）、第二審訴訟費用由上訴人連帶負擔十分之九，餘由被上訴
人負擔。
      事      實
甲、上訴人方面：
一、聲明：求為判決：（一）原判決不利於上訴人之部分廢棄。（二）右開廢棄部分
    ，被上訴人在第一審之訴及假執行之聲請均駁回。（三）訴訟費用由被上訴人負
    擔。（四）如為不利於上訴人之判決，上訴人願供擔保請准免為假執行。
二、陳述：除與原判決記載相同者，予以引用外，補稱：本件被上訴人請求依勞動基
    準法第五十九條第四款及六十二條之規定，請求上訴人等連帶給付被上訴人等職
    業災害補償。惟被上訴人丙○○之夫，即被上訴人癸○○、涂美玲、壬○○等人
    之父涂國城，對上訴人千力通信電機有限公司（下稱千力公司）及華新麗華股份
    有限公司（下稱華新麗華公司）等而言，應非勞動基準法六十二條所規定之「各
    該承攬部分所使用之勞工」，且涂國城之死亡原因並非「職業災害」，又即便涂
    國城符合勞動基準法第六十二條之身分且係因職業災害而死亡，其主張之平均工
    資亦屬溢報，更且其已經由雇主（乙○○）投保之強制汽車第三人責任險獲得新
    台幣（下同）一百二十萬元之理賠，依勞動基準法第五十九條第一項但書規定得
    以抵充，另受領乙○○交付之喪葬補助費二十萬元，合計為一百四十萬元，已超
    過勞動基準法規定，被上訴人不得再主張上訴人等給付補償費。原審判決關於「
    各該承攬部分所使用之勞工」、「職業災害」、「平均工資」等事實認定，顯然
    違背事理及相關勞工主管機關之函示。茲就相關事實及理由分述如后：
（一）有關事實認定部分：
（１）涂國城應非勞動基準法第六十二條所規定之「各該承攬部分所使用之勞工」：
    1.上訴人華新麗華公司於八十七年十二月間取得空軍防砲警衛司令部基地管線工
      程，並隨即分包予上訴人千力公司，因係軍方工程，基於安全理由，軍方要求
      將該承攬工程所使用之勞工造冊列管，上訴人乙○○及相關雇工，皆已列名其
      上，惟並無涂國城之記載。故該承攬工程使用之勞工應已確定，不包含涂國城
      。且八十七年五月二十四日事故發生時，該工程已完工，有軍方之工程日誌可
      稽。
    2.上訴人乙○○雖坦承因受涂國城女婿之託，以其岳父年紀老大無固定職業，礙
      於人情，個人應允僱用涂國城以打零工方式（日酬一千元），聽其調度派往各
      承作工地服務，按日計酬，其報酬給付時間並不固定。為計算報酬，乙○○個
      人曾有紀錄出缺勤及薪資計算，有關出缺勤紀錄，於事故發生後，訴外人曾泓
      耀，以將代上訴人乙○○與被上訴人協商為由取走，並於原審出庭作證時提出
      於原審法院，惟原審法院並未加以斟酌。
    3.按勞動基準法第六十二條第一項規定：「事業單位以其事業招人承攬，如有再
      承攬時，承攬人或中間承攬人，『就各該承攬部分所使用之勞工』，均應與最
      後承攬人連帶負本章所定雇主應負職業災害補償之責任」，旨在賦予相關上下
      游事業單位相互督促，徹底執行勞工安全事宜，保障勞工權益。該連帶責任性
      質屬於絕對（不可抗力）責任，故條文明定係以該承攬部分使用之勞工為限，
      從而客觀事實之認定，乃決定此一絕對責任之歸屬。系爭事故發生之時，該承
      攬工程已經完工，且工程之初，即因軍方之要求而確定該承攬部分使用之勞工
      範圍。原審判決以上訴人任意附加法條所無之限制者，實係誤會上訴人主張：
      上開法條係指「就各該承攬部分所使用之勞工」之範圍，而非爭執「勞工」之
      定義。
（２）涂國城之死亡原因並非「職業災害」：
    1.「職業災害」一詞，依勞工安全衛生法第二條第四項定義為：「勞工就業場所
      之建築物、設備、原料、材料、化學物品、氣體、蒸氣、粉塵等或作業活動及
      其他職業上原因引起之勞工疾病、傷害、殘廢或死亡」，為本件涂國城之死亡
      原因，係因訴外人曾泓耀未遵守交通規則，任意迴車，以致發生車禍結果。然
      按勞工死亡肇因於他人之犯罪行為，尚難以職業災害論，此有內政部七十三年
      十二月十三日七三台內勞字第二七八九一二號函可參。
    2.被上訴人於原審之起訴狀引用臺灣臺東地方法院八十八年度交訴字第二九號刑
      事判決，可知發生事故當時，訴外人曾泓耀搭載涂國城由台十一線往北行駛（
      北向為施工地點猴子山基地方向），惟曾泓耀無視分向限制路段不能迴車之規
      定，竟突然迴車以致受到後方來車撞擊，造成涂國城彈出車外，顱內出血當場
      死亡。又工程範圍應在空軍防砲警衛司令部基地內，工程人員原可直接由基地
      入口進入，即便由省道往猴子山施工，駕駛人理應直行，不應迴車，甚且發生
      車禍當日，乙○○並未指示渠等前往猴子山基地。綜上所述，涂國城之死亡，
      非職業災害（蓋肇事地點非工程相關範圍、亦非受上訴人乙○○指示、且非上
      工之合理路徑），而係他人之犯罪行為所致，不屬於職業災害至明。原審判決
      關於職業災害事實之認定，雖亦以臺灣臺東地方法院八十八年度交訴字第二九
      號刑事判決及訴外人曾泓耀之證詞為認定基礎，然刑事判決已明顯敘述系爭事
      故肇事原因，係因曾泓耀任意迴車所致（非通往施工地點猴子山方向），而非
      曾泓耀所稱直行通往猴子山之途徑，即上訴人於原審法院訊問訴外人曾泓耀時
      ，亦曾詰問曾某，既是往北向上工地點，為何迴車，以致肇事？曾某無言以對
      。原審判決竟忽略此一客觀事實，徒以該車上載有軍方監工、及施工工人等間
      接事實推定事故係發生於上工途中，另依證人所提與上訴人間之和解書中記載
      有「職業傷害補貼」字句，倒果為因，認定當事人間承認職業災害事件之存在
      。凡此種種，顯示，原審判決忽略涂國城死因係因他人之犯罪行為所致，依前
      開內政部七十三年十二月十三日七三台內勞字第二七八九一二號函示，非屬職
      業災害，復曲解臺灣臺東地方法院八十八年度交訴字第二九號刑事判決關於犯
      罪事責之調查，其認定事實，明顯違背事理。
（二）有關法令適用部分：上訴人乙○○已給付超過勞動基準法規定之補償額：
（１）退步言，如上訴人等須連帶對涂國城負職業災害補償責任，惟依勞動基準法第
      五十九條第一項但書之規定：「但同一事故，依勞工保險條例或其他法令規定
      ，已由雇主支付費用補償者，雇主得予抵充之」，又依內政部（七四）台內勞
      字第三二八五四八號函示：雇主依勞工保險或為勞工投保商業保險者，得就勞
      工保險給付或該商業保險中由雇主擔負保險費所得保險給付抵充勞動基準法所
      定職業災害補償費；本件事故發生後，被上訴人業經由雇主工程車投保之責任
      險獲得一百二十萬元之理賠，又上訴人乙○○亦已給付被上訴人二十萬元慰問
      金，合計金額為一百四十萬元，較被上訴人主張之一百三十五萬元超出五萬元
      。乃原審判決竟以該強制汽車責任險，與雇主為勞工投保之商業保險之情形不
      同，不予扣除；惟查勞動基準法第五十九條第一項後段規定及前開內政部函示
      ，其判斷基準在於該保險是否由雇主負擔保險費及是否為勞工投保而定，本件
      汽車責任險之保險費係由雇主負擔，其保險範圍涵蓋乘坐該工程車輛之勞工，
      不能以其已經立法強制投保而否認其商業保險之性質，亦不能以其保險涵蓋範
      圍較廣，而否認其不屬於該類保險，蓋以工地責任險為例，其承保範圍除施工
      人員外亦可及於工地內之其他人，其理自明。原審法院又以人身無價觀念為由
      ，認該汽車責任僅係替代訴外人曾泓耀之損害賠償責任，上訴人如非基與曾泓
      耀連帶債務之關係尚不得抗辯就此部分之理賠應加以扣除等語，然上訴人乙○
      ○係曾泓耀之雇主，依民法第一百八十八條第一項規定，就曾某職務上之侵權
      行為應負連帶責任，則依原審判決所示理由，亦得主張扣除。
（２）被上訴人主張之平均工資有誤：涂國城受僱於上訴人乙○○者，始於八十八年
      三月間，迄至本件事故發生約二個月，其間陸陸續續工作天數近三十日，獲有
      工資三萬餘元，其平均工資每日約六百元，如依勞動基準法第五十九條第四款
      規定，請求死亡補償者，僅能請求八十一萬元，較之被上訴人所獲賠償金額已
      超逾五十九萬元。有關平均工資之計算，原審證人曾泓耀出庭作證，曾提出相
      關考勤紀錄於法院，惟原審法院未加審酌，逕以雙方當事人問於勞資爭議協調
      會中所確認之日薪一千元據以認定平均工資之基礎，實有違誤。
三、證據：除援用第一審所提證據外，補提承攬工程所使用之勞工造冊、施工日誌、
    內政部函、承攬合約施工範圍附圖（均影本）等件為證，並聲請訊問證人曾泓耀
    。
乙、被上訴人方面：
一、聲明：求為判決：（一）上訴駁回。（二）訴訟費用由上訴人負擔。
二、陳述：除與原判決記載相同者，予以引用外，補稱：本件上訴人乙○○等抗辯：
    被上訴人丙○○之夫，即癸○○、涂美玲、壬○○之父涂國城，對上訴人等而言
    ，應非勞動基準法第六十二條規定之「各該承攬部分所使用之勞工」，且涂國城
    之死亡原因並非「職業災害」，又即便涂國城符合勞動基準法第六十二條之身分
    且係職業災害而死亡，其主張之平均工資亦屬溢報，且其已由雇主電乙○○所投
    保之汽車強制第三人責任險獲得一百二十萬元之理賠，依勞動基準法第五十九條
    第一項但書之規定得予抵充，另支付喪葬補助費二十萬元，合計一百四十萬元，
    已超過勞動基準法之規定，被上訴人應無從再主張給付補償費等云云，已嚴重違
    背原法意。茲將理由陳述於后：
（一）涂國城確實符合勞動基準法第二條第二項第一款所稱之「勞工」：
（１）上訴人指陳其所僱用之勞工均有造冊列管，惟並無涂國城之記載，故涂國城並
      非該承攬工程使用之勞工云云；然該項工程之工地主任曾泓耀在其施工日誌上
      ，已記錄訴外人涂國城實際工作之事實至為明確。至於造冊列管係資方之責任
      ，其經辦人員於造冊時疏忽而漏列涂國城之名，過失之責顯係資方，不得歸咎
      於勞方，更不得據此否定實際參與工作之事實。
（２）勞動基準法第二條第二項第一款規定：「一、勞工：謂受雇主僱用從事工作獲
      致工資者」。同條第二項第三款：「工資：謂勞工因工作而獲得之報酬；包括
      工資、薪金及按計時、計日、計月、計件‧‧‧」。上訴人乙○○亦坦承僱用
      涂國城，按月計酬，故就法理或事實言，涂國城係該工程最終承攬人乙○○所
      僱用之勞工，自無爭議。
（３）涂國城受僱於最終承攬人乙○○，今發生職業災害死亡，依勞動基準法第六十
      二條第一項規定，事業單位、中間承攬人及最終承攬人等均應連帶負責涂國城
      因職業災害死亡之法定補償責任。
（二）涂國城之死亡確實為「職業災害」所致：
（１）涂國城係於八十九年五月二十四日搭乘工地主任曾泓耀所駕駛之工程車至工地
      施工，途中車禍身亡。依勞動基準法附錄勞工保險被保險人因執行職務而致傷
      病審查準則第十一條：「被保險人由於執行職務關係，因他人之行為事故而致
      之傷害，視為職業傷害」之法理至明。上訴人等以涂國城之死亡係因訴外人曾
      泓耀未遵守交通規則，任意迴車，以致發生車禍所致，而認「勞工死亡肇因於
      他人之犯罪行為，尚難以職業災害論」云云，惟上訴人等僱用未具有營業大貨
      車執照之人駕駛營業大貨車，已違規在先，未做好事前教育，致曾泓耀違規迴
      車，亦屬疏於督導，豈能怪罪於善意第三人之勞工，況其引用之函示前提為「
      他人之犯罪行為」，而本件訴外人曾泓耀並無犯罪之動機與事實，其任意迴車
      核係「違規」行為，並非「違法犯罪」行為，上訴人等引喻失當，自不足採。
（２）上訴人等另抗辯訴外人曾泓耀駕駛車輛行駛之路線不當云云，惟訴外人曾泓耀
      係受上訴人委任，擔任臺東工程之工地主任，自有權處理工程事宜，其同時亦
      具有資方之身分，其一切作為自不得歸咎於受僱之勞方。
（３）況上訴人等於八十九年五月十五日與訴外人曾泓耀所簽訂之和解契約書，亦以
      「職業災害」認定而賠償曾員之傷害，則同一事故之涂國城自當比照辦理。
（三）上訴人等再抗辯：乙○○已給付超過勞動基準法規定之補償額部分：
（１）上訴人等援用內政部七十四年八月十日台內字第三二八五四八號函示：「雇主
      依勞工保險或為勞工投保商業保險者，得就勞工保險給付或該商業保險中由雇
      主擔負保險費所得保險給付抵充勞動基準法所訂職業災害補償費。因此不足之
      部分仍應由雇主補足」，惟查強制汽車責任險在性質上為社會保險，而非上開
      所稱之商業保險，上訴人援用上情，與法自有未合。
（２）上訴人等認被上訴人主張之平均工資有誤部分：查：涂國城係於八十九年四月
      十三日到職上工，至同年五月二十四日止，共計四十二日，期間除四月二十四
      日至二十六日三天全工地停工放假，五月六日休假，五月九日天雨停工外，餘
      每日均依工地規定上、下班，實際工作日為三十七日，與上訴人所稱獲有工資
      三萬餘元（實際為三萬七千元），自無不合。另依勞動基準法第三十六條規定
      ：「勞工每日至少應有一日之休息，作為例假」，涂員在職四十二日，依法至
      少應有六日之休假，然實際僅休假四日，為配合工地工作，放棄休假繼續工作
      ，依勞動基準法第三十九條規定：「雇主經徵得勞方同意於休假日工作者，工
      資應加倍發給」，惟因顧及勞資關係，放棄是項權利未予請求，雇主亦坦承日
      薪為一千元，自無所謂溢報平均工資情事。
三、證據：除援用第一審所提證據外，補提點工日誌、勞動法令節本、和解契約書（
    均影本）等件為證。
丙、本院依職權調閱臺灣臺東地方法院八十八年度交訴字第二九號（含臺灣臺東地方
    法院檢察署八十八年度偵字第一六五八號、八十八年度偵字第二六五八號、八十
    八年度相字第一四三號）刑事案件偵審卷宗。
      理      由
一、本件被上訴人等四人起訴主張：被上訴人丙○○之夫，即癸○○、辛○○、壬○
    ○之父涂國城原受雇於上訴人乙○○擔任管線安裝工，月薪三萬元；於八十八年
    間，上訴人華新麗華公司承攬台東空軍防砲警衛司令部所轄台東縣猴子山空軍營
    區○○○○路通信工程，嗣上訴人華新麗華公司並將該工程轉包予上訴人千力公
    司承攬，上訴人千力公司又將該工程轉包給上訴人乙○○承攬，在台東縣猴子山
    空軍營區施工，由上訴人乙○○雇用之員工曾泓耀負責工地之實際工作進度，並
    駕駛自用大貨車載運工人上下工；嗣於八十八年五月二十四日下午三時許，曾泓
    耀駕駛大貨車載運工人沿台十一線公路由南往北方向行駛，擬至猴子山空軍營區
    上工，途經一百六十三公里以北一百公尺處迴車時，不慎與同方向由訴外人黃英
    德駕駛之聯結車相撞，致坐於大貨車車斗之被害人涂國城跌落車外，顱內出血當
    場死亡。被害人涂國城遭受職業傷害而死亡，被上訴人等均係訴外人涂國城之配
    偶、子女，為此依勞動基準法第六十二條第一項及同法第五十九條第四款規定，
    請求上訴人等連帶給付被上訴人依五個月平均工資計算之喪葬費十五萬元，及四
    十個月平均工資計算之死亡補償一百二十萬元，合計為一百三十五萬元（原審就
    被上訴人等請求上訴人連帶給付超逾一百十五萬元本息部分，為被上訴人敗訴判
    決後，未據被上訴人聲明不服，本件僅就上訴人上訴部分為審理）等語。
二、上訴人等則以：被害人涂國城未經上訴人千力公司造冊交空軍防砲警衛司令部列
    管備查，並非勞動基準法第六十二條規定之「各該承攬部分所使用之勞工」，且
    涂國城之死亡原因，係因訴外人曾泓耀未經上訴人乙○○指示，於上訴人等承攬
    之工程完工後，在承攬工地以外之場所，駕駛車輛行駛路線不當，並違規迴轉，
    致與第三人駕駛之車輛相撞之結果，其死亡之直接原因係訴外人曾泓耀之犯罪行
    為所致，非屬「職業災害」；縱涂國城係因職業災害而死亡之勞工，被上訴人主
    張之平均工資亦屬溢報；且被上訴人已經由雇主即上訴人乙○○投保之汽車強制
    第三人責任險獲得一百二十萬元之理賠及由上訴人乙○○交付喪葬及補助費二十
    萬元，依勞動基準法第五十九條第一項但書規定，自得予以抵充，上開金額合計
    一百四十萬元，已超過勞動基準法之規定，被上訴人不得再主張上訴人等連帶給
    付補償費等情詞，資為抗辯。
三、被上訴人主張被害人涂國城原受雇於上訴人乙○○擔任管線安裝工，於八十八年
    間，上訴人華新麗華公司承攬台東空軍防砲警衛司令部所轄台東縣猴子山空軍營
    區○○○○路通信工程，上訴人華新麗華公司並將該工程轉包予上訴人千力公司
    承攬，上訴人千力公司再將該工程轉包給上訴人乙○○承攬，並由上訴人乙○○
    雇用之員工曾泓耀負責工地之實際工作進度，並駕駛自用大貨車載運工人上下工
    ；嗣於八十八年五月二十四日下午三時許，曾泓耀駕駛大貨車載運工人沿台十一
    線公路由南往北方向行駛，擬至猴子山空軍營區上工，途經一百六十三公里以北
    一百公尺處迴車時，不慎與同方向由訴外人黃英德駕駛之聯結車相撞，致坐於大
    貨車車斗之涂國城跌落車外，顱內出血當場死亡，涂國城遭受職業傷害而死亡，
    被上訴人等均係訴外人涂國城之配偶、子女等情，業據被上訴人於原審提出刑事
    判決、台南縣政府調解勞資爭議調查結果（均影本）、戶籍謄本等件附於原審卷
    第八頁至第十三頁可參，並經證人曾泓耀於本院行準備程序時到場供證明確，復
    有其提出之點工日誌附卷可資佐證（本院卷第七一頁至第九四頁）；又訴外人曾
    泓耀因本件車禍事故，涉犯業務過失致人於死罪，經法院判處有期徒刑十月，緩
    刑三年乙節，復經本院依職權調取台灣台東地方法院八十八年度交訴字第二九號
    （含臺灣臺東地方法院檢察署八十八年度偵字第一六五八號、八十八年度偵字第
    二六五八號、八十八年度相字第一四三號）刑事案件偵審卷宗查明屬實，有上開
    刑事卷證在卷可按；上訴人等對於乙○○雇用涂國城，及訴外人涂國城死亡之原
    因等事實均不爭執，堪信被上訴人前揭主張為真實。
四、上訴人抗辯：訴外人涂國城未經上訴人千力公司造冊交空軍防砲警衛司令部列管
    備查，並非勞動基準法第六十二條規定之之勞工云云，固據上訴人於本院行準備
    程序時，提出基地僱工通行證申請書影本附卷為證（本院卷第四四頁至第五十頁
    ），惟按「勞工」一詞，謂受雇主僱用從事工作獲致工資者；至於稱：「工資」
    者，謂勞工因工作而獲得之報酬；包括工資、薪金、及按計時、計日、計月、計
    件以現金或實物等方式給付之獎金、津貼及其他任何名義之經常性給與均屬之，
    勞動基準法第二條第一款、第三款分別著有立法定義可按，參諸勞動基準法第一
    條揭櫫立法目的乃在規定勞動條件最低標準，保障勞工權益，加強勞雇關係，促
    進社會與經濟發展乙節，是勞動基準法既係規範勞動條件之最低標準，其所稱「
    勞工」者，涵蓋範圍最廣，要不論勞資關係成立是否須具備特定形式、特定要件
    ，及是否應經一定機關核備，苟實際受雇主僱用從事工作獲致工資者，均為勞動
    基準法規範之「勞工」至明；又勞動基準法既係規範勞資雙方勞動條件之最低標
    準，同法第六十二條規定：「事業單位以其事業招人承攬，如有再承攬時，承攬
    人或中間承攬人，就各該承攬部分所使用之勞工，均應與最後承攬人，連帶負本
    章所定雇主應負職業災害補償之責任」者，其條文所示「勞工」一詞，既未特別
    規定涵義，自無例外可言。本件訴外人涂國城係受上訴人乙○○僱用，按日薪一
    千元計酬之勞工，並實際從事系爭台東空軍防砲警衛司令部所轄猴子山空軍營區
    ○○○○路通信工程之事實，為上訴人等所不爭，並經證人曾泓耀於本院九十年
    三月二十三日行準備程序時結證明確，復有其提出之點工日誌附卷可資佐證（本
    院卷第六五頁至第九六頁），已如前述，是訴外人涂國城實際從事本件台東猴子
    山空軍營區○○○○路工程施作，並按日計酬，揆諸前開說明，不論是否係「打
    零工」，抑或由上訴人千力公司正式造冊列管，領有基地通行證之僱工，亦不論
    是否已由雇主代辦勞工保險，均屬勞動基準法規範勞動條件最低標準所示之勞工
    ，上訴人僅以被害人涂國城未經正式造冊列管，即認非屬勞動基準法第六十二條
    所示之勞工者，與勞動基準法規範勞動條件之最低標準之目的不合，其等上訴人
    所辯，要無足採。
五、上訴人等再抗辯：訴外人涂國城之死亡原因，係因訴外人曾泓耀未經上訴人乙○
    ○指示，於上訴人等承攬之工程完工後，行駛路線不當，在承攬工地以外之場所
    ，駕駛車輛違規迴轉，與第三人駕駛之車輛相撞而死亡者，非屬「職業災害」云
    云，惟按勞動基準法第五十九條規定勞工遭遇之職業災害，參照勞工安全衛生法
    第二條第四項規定係謂勞工就業場所之建築物、設備、原料、材料、化學物品、
    氣體、蒸氣、粉塵等或作業活動及其他職業上原因引起之勞工疾病、傷害、殘廢
    或死亡而言（最高法院七十八年度台上字第三七一號、第一０五一號判決意旨亦
    採之）；查：
（一）系爭承攬工程，實際係由上訴人乙○○雇用之員工曾泓耀負責工地之實際工作
      進度，並駕駛自用大貨車載運工人上下工者，為兩造所不爭，已如前述。
（二）又證人曾泓耀於本院九十年三月二十三日行準備程序時到場結證：「上訴人乙
      ○○在前晚就有交代，要我到三機作收尾的工作，因猴子山與三機是同一連線
      ，我是要到涂國城負責的猴子山工地看看，因我是領班，職責所在我要去看到
      底做了沒有才能給軍方驗收，而涂國城三個工地（三機、猴子山、防炮一連）
      都有作，因當天主要是要應付八十八年五月二十七日的驗收，當時車上載有軍
      方監工人員，在第一個工程完工後要趕到第二個工地途中（未到猴子山工地）
      發生車禍」、「上訴人乙○○是交代到三機工地看，因我是領班才到另二處工
      地去看。當時只是猴子山大部分完工，還未全部完工，有環場道路，但機場已
      管制沒有通行證無法進入」等語明確（本院卷第六五頁至第六七頁）。
（三）再曾泓耀於車禍事故發生時，其所駕駛之自大貨車上共有四人，除曾泓耀自任
      駕駛人外，其餘三人分別為工人陳德旭、軍方監工代表林裕翔及被害人涂國城
      者，並據證人陳德旭於刑事案件之警訊時供證在卷（台灣台東地方法院檢察署
      八十八年度相字第一四三號相驗卷宗第六頁反面）。
（四）至於證人即前開軍方監工代表林裕翔於刑事案件之偵查中亦供證：事故發生時
      ，伊等是由台東往猴子山方向至猴子山工地等語明確（台灣台東地方法院檢察
      署八十八年度相字第一四三號相驗卷宗第三五頁）。
    綜上，系爭承攬工程，實際係由上訴人乙○○雇用之員工曾泓耀負責工地之實際
    工作進度，並駕駛自用大貨車載運工人上下工，而被害人涂國城承做包含猴子山
    工地在內之三個工地，加以工地範圍遼擴，與勞工休息處每每相距遙遠，不乏有
    以車輛接駁之必要，是勞工上下工及往返各工地間，既係勞工完成工作之必要過
    程，則乘坐接駁車輛上下工及往返於工地之間，亦屬勞工從事「作業活動」過程
    之一種；本件訴外人曾泓耀於事故發生時，駕駛大貨車搭載被害人涂國城者，原
    係應付八十八年五月二十七日之驗收，而趕赴上訴人等承攬之台東空軍防砲警衛
    司令部所轄猴子山空軍營區工地甚明，雖訴外人曾泓耀實際尚未到達猴子山空軍
    營區工地，且上訴人乙○○亦僅於前一日指示至另一工地巡視，惟訴外人曾泓耀
    既係系爭承攬工程現場之實際負責人，則工程如何進行，其先後順序為何，應有
    一定之指揮權限，參諸事故發生時，訴外人搭載被害人涂國城確係為趕赴系爭承
    攬工地者，已如前述，被害人涂國城復因訴外人曾泓耀違規肇事而死亡，揆諸前
    開勞工安全衛生法第二條第四項規定，自屬職業災害至明，上訴人等抗辯猴子山
    工程已完工云云，與證人即軍方監工代表林裕翔供證情節不符，尚難採信，至於
    上訴人等另抗辯訴外人曾泓耀行駛路線不當，在承攬工地以外之場所違規迴轉，
    縱然屬實，要不影響本件被害人涂國城確係在執行「作業活動」時致死之事實，
    上訴人等上開抗辯亦均無足採。
六、按勞工遭遇職業傷害而死亡時，雇主除給與五個月平均工資之喪葬費外，並應一
    次給與其遺屬四十個月平均工資之死亡補償。又事業單位以其事業招人承攬，如
    有再承攬時，承攬人或中間承攬人，就各該承攬部分所使用之勞工，均應與最後
    承攬人，連帶負本章所定雇主應負職業災害補償之責任，勞動基準法第五十九條
    第四款、第六十二條第一項分別定有明文。本件被害人涂國城既受雇於上訴人乙
    ○○擔任管線安裝工，並於八十八年五月二十四日下午三時許，搭乘另一員工曾
    泓耀所駕駛載運工人之大貨車，擬至猴子山空軍營區上工途中發生車禍死亡，已
    如前述，核係從事「作業活動」中遭遇之職業災害而死亡；又涂國城參與施工之
    工程，係由上訴人華新麗華公司承攬台東空軍防砲警衛司令部纜線管路通信工程
    後，將該工程轉包給上訴人千力公司承攬，再由上訴人千力公司將該工程轉包給
    上訴人乙○○承攬，為上訴人華新麗華公司及上訴人千力公司所不否認，上訴人
    華新麗華公司及上訴人千力公司，既係居於承攬人及中間承攬人之地位，對於該
    承攬部分，而由最後承攬人即上訴人乙○○所使用之勞工涂國城，揆諸前開說明
    ，自應與上訴人乙○○連帶負同法第五十九條第四款之責任；被上訴人等主張其
    等分別為被害人涂國城之配偶及子女，請求上訴人等應連帶負給與五個月平均工
    資之喪葬費，及一次給與其四十個月平均工資之死亡補償者，核無不合。
七、再按勞工工作未滿六個月者，以工作期間所得工資總額除以工作期間之總日數所
    得之金額為其「平均工資」，此觀諸勞動基準法第二條第四款後段規定自明；本
    件被害人勞工涂國城係自八十八年四月十三日到職上工，日薪一千元，至同年五
    月二十四日止，期間除四月二十四日至二十六日三天全工地停工放假，五月六日
    請假，五月九日天雨停工外，餘每日均依工地規定上、下班等情，此據證人曾泓
    耀於本院九十年三月二十三日行準備程序時，提出為兩造所不爭之點工日誌供證
    在卷（本院卷第六五頁至第九六頁）；被上訴人主張涂國城之薪資係按月以三萬
    元計算云云，與事實不符，另其主張被害人涂國城至少應有六日之休假者，亦與
    平均工資之計算公式不生影響，均無足採；是訴外人涂國城自八十八年四月十三
    日上工時起，迄至同年五月二十四日死亡之日止，合計工作日數為四十二天，其
    間公休、因雨停工及個人請假天數為五天，日酬一千元，實際工作日為三十七日
    ，實領薪資為三萬七千元 (1000元×37日=37000元），而其工作期間則為四十二
    天，揆諸前開說明，其平均工資為每日八百八十一元（計算公式：37000元÷42日
    =881元）（元以下四捨五入），從而本件被上訴人得請求上訴人等連帶給與五個
    月平均工資之喪葬費為十三萬二千一百五十元（計算公式：881元×30日×5月=
    132150元），及一次給與其四十個月平均工資之死亡補償費為一百零五萬七千二
    百元（計算公式：881元×30日×40月 =0000000元），合計共為一百十八萬九千
    三百五十元。
八、上訴人復抗辯被上訴人受領由雇主乙○○投保之汽車強制第三人責任保險金一百
    二十萬元及上訴人乙○○交付之喪葬補助費二十萬元，依勞動基準法第五十九條
    第一項但書規定，應予抵充云云，惟按雇主對於勞工遭遇職業災害死亡之補償，
    得以勞工所受之補償抵充之者，以同一事故，依勞工保險條例或其他法令規定，
    已由雇主支付費用補償者為限，此觀諸勞動基準法第五十九條但書規定自明；查
    ：
（一）本件被上訴人等已領取強制汽車責任保險金一百二十萬元及自上訴人乙○○處
      受領二十萬元慰問金之事實，為兩造所不爭，堪以信實，上訴人抗辯就被上訴
      人受領二十萬元慰問金之部分，應予抵充者，洵屬有據。
（二）再強制汽車責任保險法第一條開宗明義闡明：「為使汽車交通事故所致體傷、
      殘廢或死亡之受害人，迅速獲得基本保障，並維護道路交通安全，特制定本法
      」，是強制汽車責任保險旨在使因被保險車輛肇事時，受害人得迅速獲得基本
      保障，並維護道路交通安全目的，此與按勞動基準法第五十九條之補償規定，
      係為保障勞工、加強勞、雇關係，促進社會經濟發展之特別規定之目的尚屬有
      間，參諸內政部於七十四年八月十日內政部（七四）台內勞字第三二八五四八
      號函示「雇主依勞工保險或為勞工投保商業保險者，得就勞工保險給付或該商
      業保險中由雇主擔負保險費所得保險給付抵充勞動基準法所定職業災害補償費
      ；因此不足部分仍應由雇主補足」意旨，上開勞動基準法第五十九條但書規定
      ：「同一事故，依勞工保險條例或其他法令規定，已由雇主支付費用補償者」
      ，係指雇主為保障勞工利益，依勞工保險或為勞工投保商業保險，方得就勞工
      保險給付或該商業保險中所得保險給付抵充勞動基準法所定職業災害補償費者
      而言；是上訴人乙○○就其所有車輛依法投保強制汽車責任保險，原非基於與
      被害人涂國城間之勞動契約關係，為勞工之利益而為投保之商業保險，揆諸前
      開說明，尚難以被上訴人受領之強制汽車責任保險金一百二十萬元與其等應給
      付之補償費為抵充，其等就此之抗辯亦無足採。
    綜上，本件被上訴人得請求之喪葬費及死亡補償費，扣除上訴人乙○○已給付之
    二十萬元後，於九十八萬九千三百五十元範圍內，自屬有理由，應予准許，逾此
    則為無理由，不應准許。
九、綜上所述，被上訴人本於勞動基準法第六十二條第一項及同法第五十九條第四款
    規定之請求權，請求上訴人連帶給付喪葬費及死亡補償費合計為九十八萬九千三
    百五十元，及自原審起訴狀繕本送達翌日起（即上訴人華新麗華公司自八十九年
    十月二十四日起，上訴人千力公司自八十九年十月二十五日起；上訴人乙○○自
    八十九年十月二十八日起）（送達證書附於原審卷第十八頁至第二十頁）均至清
    償日止，按週年利率百分之五計算之利息範圍內為有理由，應予准許，逾此所為
    請求，為無理由，應予駁回。原審就超過上開應准許部分，為上訴人敗訴之判決
    ，並為假執行之宣告，自有未洽，上訴意旨指摘原判決此部分不當，求予廢棄改
    判，為有理由，自應由本院予以廢棄改判如主文第二項所示。至於上開應准許部
    分，原審判命上訴人連帶給付，並為假執行之宣告，核無不合，上訴意旨指摘原
    判決此部分不當，求予廢棄改判，為無理由，應駁回其上訴。
十、再兩造就本件訴訟標的所得受之上訴利益，均未逾民事訴訟法第四百六十六條第
    一項所定之額數（新台幣一百萬元），經本院判決宣示後即告確定，已無假執行
    之問題，上訴人聲明就其敗訴部分，准供擔保後宣告免為假執行者，雖為無理由
    ，然其免為假執行之聲請僅係促使法院之職權發動而已，自勿庸另為駁回之諭知
    ，合予敘明。
十一、本件事證已臻明確，兩造其餘攻擊防禦方法，於本判決之結果並無影響，無庸
      一一論述，併予敘明
十二、據上論結，本件上訴為一部有理由，一部無理由，依民事訴訟法第四百五十條
      、第四百四十九條第一項、第七十九條但書，第八十五條第一項前段、第八十
      五條第二項，判決如主文。
中      華      民      國    九十      年      五      月    二十二    日
                                    臺灣高等法院臺南分院民事第二庭
~B1審判長法官  吳    志    誠
~B2      法官  李    素    靖
~B3      法官  李    文    賢
右為正本係照原本作成。
兩造均不得上訴。
中      華      民      國    九十      年      五      月    二十五    日
~B法院書記官  劉    清    洪


司法院資訊處製作；財團法人民間司法改革基金會備份。
